臺灣士林地方法院民事判決　　　　　　　 96年度訴字第289號
原　　　告　丁○○
　　　　　　　　　　　號
訴訟代理人　鄒孟昇律師
被　　　告　乙○○
訴訟代理人　劉淑琴律師
　　　　　　甲○○
　　　　　　丙○○
上列當事人間請求清償借款事件，本院於民國96年10月1 日言詞
辯論終結，判決如下：
    主      文
被告應給付原告新台幣肆拾捌萬陸仟伍佰捌拾壹元，及自民國九
十六年三月六日起至清償日止按年息百分之五計算之利息。
原告其餘之訴駁回。
訴訟費用新台幣玖仟陸佰玖拾元，由被告負擔新台幣伍仟佰貳
拾捌元，餘新台幣肆仟佰陸拾貳元由原告負擔。
本判決原告勝訴部分，於原告以新台幣壹拾柒萬元為被告供擔保
後，得假執行；但被告如以新台幣肆拾捌萬陸仟伍佰捌拾壹元為
原告預供擔保，得免為假執行。
原告其餘假執行之聲請駁回。
    事實及理由
一、按訴狀送達後，原告不得將原訴變更或追加他訴，但擴張或
    減縮應受判決事項之聲明者，不在此限，民事訴訟法第255
    條第1 項第3 款定有明文。本件原告起訴時，其訴之聲明為
    被告應給付原告新台幣（下同）884,894.5 元，及自民國81
    年9 月30日起至清償日止按年息5%計算之利息；嗣具狀變更
    為請求被告給付608,227 元，及其中486,581 元部分自起訴
    狀繕本送達翌日起至清償日止按年息5%計算之利息（本院卷
    二第19頁），經核應屬減縮應受判決事項之聲明，揆諸前揭
    法條規定，原告上開訴之變更，應可准許，合先敘明。
二、原告起訴主張：被告於81年1 月間向原告誇稱其操作股票績
    效甚佳，乃以操作股票為由向原告借款100 萬元，並開立同
    額之本票1 紙予原告，言明若投資失利，損失由其全部負責
    ，如有獲利，利潤由其取得3 成、原告取得7 成。被告為取
    信原告，遂由原告在利台證券股份有限公司開立股票帳戶，
    及在世華聯合商業銀行開設股款交割帳戶，並將借款100 萬
    元存入上開股款交割帳戶，惟相關印章及存摺均交由被告保
    管，俾便被告買賣股票時使用。又被告借得上開款項後，即
    利用前述帳戶買賣股票，惟截至81年2 月25日後即未再買入
    任何股票，原告因久未得知消息，乃向被告詢問，被告始告
    知均已虧損，並將僅餘443 元之存摺及印章交還原告，嗣經
    原告調閱交易明細資料及取款憑條，發現被告確曾使用原告
    上開帳戶買賣股票，且已將賣出股票所得分次提領，並轉入
    被告自己之帳戶使用，惟原告自81年8 月間起，屢次向被告
    催討還款，被告僅陸續返還原告399,000 元，及轉讓價值
    114,662.5 元之零股予原告，原告並因而支出證券交易稅
    686 元，總計被告尚欠原告486,581 元（計算式：0000000
    －000000－000000.5－443 ＋686 ＝486581，元以下四捨五
    入），為此，爰依消費借貸之法律關係，請求被告返還借款
    486,581 元，及起訴前5 年內之法定遲延利息121,646 元（
    486581×5%×5 ＝121646，元以下四捨五入），暨起訴狀繕
    本送達翌日起至清償日止之法定遲延利息等語。並聲明：
    (一)被告應給付原告608,227 元，及其中486,581 元部分自起
    訴狀繕本送達翌日起至清償日止，按年息5%計算之利息。(二)
    願供擔保，請准宣告假執行。
三、被告則以：(一)被告並未向原告借款100 萬元，原告係將100
    萬元存入其自己之股款交割帳戶，並委任被告為其買賣股票
    ，且因原告上開帳戶不具融資融券資格，故事後經兩造協議
    ，自81年2 月27日起改以被告帳戶為原告進行融資融券交易
    ，因此被告於81年2 月25日起即未再以原告帳戶買入股票，
    並分次出售剩餘股票，將出售所得陸續匯入被告帳戶，改以
    被告帳戶為原告買賣股票。嗣原告於81年6 月間，以購屋置
    產為由，要求被告認賠賣出股票，被告遂於同年6 月至8 月
    間賣出其代原告買進之股票，並分次將賣出款項399,000 元
    匯至原告帳戶。又經核算結果，被告為原告操作股票共虧損
    689,367 元，被告匯予原告之金額顯已超出應返還之數額，
    故被告對原告已無任何給付義務。(二)被告僅為一般散戶投資
    人，並無使用人頭帳戶之必要，故原告主張被告係以原告之
    帳戶作為人頭帳戶使用云云，顯與事理有違；且若被告係向
    原告借款投資股票，其投資之獲利應全數歸被告所有，被告
    僅需按固定利率給付原告利息，惟原告竟自陳兩造未約定利
    息，僅約定投資獲利由原告取得7 成、被告取得3 成，顯見
    兩造間應係委任操作股票之關係，而非借貸關係。(三)被告雖
    曾簽發面額100 萬元之本票1 紙予原告，然此係81年6 、7
    月間，原告要求被告簽發，以作為向原告之妻證明原告確有
    提供100 萬元委託被告操作股票之用，並非票載發票日81年
    1 月28日所簽發，原告尚不得僅以該紙本票作為兩造間有消
    費借貸關係存在之證明。且若被告係向原告借款100 萬元，
    其在陸續返還原告399,000 元後，豈有不要求原告於系爭本
    票上註記之理，更顯見兩造間並無消費借貸關係存在。(四)原
    告於提起本件訴訟前，並未向被告催告，自不能請求起訴前
    5 年內之遲延利息等語，資為抗辯。並聲明：(一)原告之訴及
    其假執行之聲請均駁回。(二)如受不利判決，願供擔保，請准
    宣告免為假執行。
四、兩造不爭執之事實：
  (一)原告於利台證券股份有限公司開立股票帳戶及在世華聯合商
    業銀行開立股款交割帳戶後，於81年1 月27日、1 月28日分
    別匯款6,000 元、994,000 元至前述世華聯合商業銀行股款
    交割帳戶內，原告並將上開二帳戶之存摺及印章均交予被告
    使用。
  (二)被告於81年2 月25日後，即未再以上開帳戶買入股票，並陸
    續將股票全部賣出，再分次提領股款。被告嗣後將存摺及印
    章交還原告時，前述世華聯合商業銀行帳戶內僅餘443元。
  (三)被告於81年6 月至8 月間共匯款399,000 元予原告，另於81
    年間轉讓價值114,662.5 元之零股予原告，原告為出售該零
    股共支出686 元之證券交易稅。
  (四)被告曾簽發面額100萬元之本票予原告。
五、本件經依民事訴訟法第271 條之1 準用同法第270 條之1第1
    項第3 款規定，整理並協議簡化爭點後，兩造同意協議簡化
    後之爭點為：(一)兩造間有無100 萬元之消費借貸關係存在？
    (二)原告請求被告給付起訴狀繕本送達翌日前5 年內之法定遲
    延利息，有無理由？（本院卷三第26頁）茲就上開爭點，析
    述本院得心證之理由如下：
  (一)兩造間有無消費借貸關係存在部分：
  (1)按稱消費借貸者，謂當事人一方移轉金錢或其他代替物之所
    有權於他方，而約定他方以種類、品質、數量相同之物返還
    之契約，民法第474 條第1 項定有明文。又當事人主張有利
    於己之事實者，就其事實有舉證之責任，民事訴訟法第277
    條前段亦有明文。是本件原告既主張兩造間有100 萬元之消
    費借貸契約存在，揆諸前揭規定，自應就「交付100 萬元予
    被告」及「消費借貸之意思合致」，負舉證之責，先此敘明
    。
  (2)經查，原告於81年1 月27日、28日，曾分別匯款6,000 元、
    994,000 元至以其名義開設之世華聯合商業銀行股款交割帳
    戶內，並將上開股款交割帳戶及其在利台證券股份有限公司
    開立之股票帳戶之存摺及印章等均交由被告使用，此為兩造
    不爭之事實，是原告雖非親自將100 萬元交付被告，然被告
    既已取得上開存有100 萬元之帳戶存摺及印章，顯就上開款
    項已具有事實上之管領力，且被告亦不否認確有使用上開帳
    戶內之款項買賣股票，甚至將之陸續提領，轉存入被告個人
    帳戶之情事，更足見被告就該款項確有自由支配使用之權能
    ，是原告主張其業已透過前揭方式，將100 萬元交付被告，
    而使被告取得該金錢之所有權，自堪採信。
  (3)再查，原告主張被告為擔保返還100 萬元借款，曾於81年1
    月28日開立面額100 萬元之本票交付原告等情，業據其提出
    本票1 紙為證（本院卷一第9 頁），且被告亦不否認上開本
    票為其所簽發，則本件原告既有交付100 萬元予被告之事實
    ，已如前述，而被告復於得款當天簽發100 萬元之本票予原
    告收執，以表示日後願依票據文義無條件支付原告100 萬元
    之意，顯見兩造就原告所交付予被告之100 萬元，均明確認
    知被告日後有如數返還原告之義務，此正符合民法第474 條
    第1 項消費借貸契約之要件，是原告主張兩造間有消費借貸
    之意思合致，亦堪採信。
  (4)至被告雖辯稱其並未向原告借款100 萬元，係原告以前開帳
    戶內之100 萬元委託其代為操作股票，且其簽發前開本票之
    目的，亦非擔保返還借款，而係為向原告之妻證明原告確有
    委託被告買賣股票之情事云云，然查：被告固曾使用原告交
    付之股票帳戶及股款交割帳戶買賣股票，惟其自81年2 月25
    日以後，即未再以上開帳戶買入股票，嗣後並陸續將剩餘股
    票賣出，再分次提領，存入被告個人帳戶等情，有利台證券
    股份有限公司證券存摺、世華聯合商業銀行活期存款存摺、
    交易明細資料表、取款憑條等影本在卷可憑（本院卷一第
    10-18 頁、70 -83頁），且為被告所不爭執，則就此情形而
    言，已顯與被告所稱其係單純受原告委託，以前開帳戶內之
    100 萬元操作股票等情有所不符，蓋若被告僅係代原告操作
    股票，應不得任意提領原告帳戶內之款項挪作他用，惟被告
    竟率然為之，顯見其主觀上並非僅以代原告操作之意使用上
    開帳戶甚明。被告雖又辯稱係因原告之帳戶不具融資融券資
    格，故經兩造協議後，改以被告帳戶為原告進行融資融券交
    易云云，並提出被告於世華聯合商業銀行開立之活期存款帳
    戶存摺1 件為證（本院卷二第12-13 頁），然均為原告所否
    認，且被告亦自承其帳戶內除自原告帳戶轉入之款項外，尚
    包含被告原有之資金，另觀諸上開存摺內容，亦可見除被告
    所稱為原告買賣股票之交易紀錄外（即本院卷第12-13 頁有
    標示日期或畫線標示部分），尚有其他多筆存入或支出紀錄
    ，則在被告自有資金與自原告帳戶轉入之資金均已混雜之情
    況下，如何能分辨被告利用該帳戶資金所買賣之股票，究係
    為原告或被告自己所購買，實不無疑義，且被告迄今無法提
    出任何具體證據以證明兩造有改以被告帳戶進行融資融券交
    易之情事，其前開辯解，自無足採信。再者，倘原告僅係委
    託被告代為操作股票，於該委任契約終止時，衡情兩造應會
    詳細結算代操之結果，並將剩餘之款項返還予原告，然依被
    告所述，其為原告操作股票之結果共虧損689,367 元，即僅
    需返還原告310,633 元，惟其竟陸續匯予原告399,000 元，
    並將價值114,662.5 元之零股轉讓予原告，與前開計算結果
    顯然不符，更徵被告並非基於委任關係而將剩餘之款項返還
    予原告至明。尤有甚者，若兩造間係被告所稱之委任關係，
    則被告僅需將操作股票之結餘款返還原告即可，實無簽發面
    額100 萬元本票予原告之必要；至被告雖辯稱上開本票係原
    告於81年6 、7 月間要求被告簽發，以作為向原告之妻證明
    其確有提供100 萬元委託被告操作股票之用云云，然被告就
    該本票係事後基於上開事由而補簽乙節，並未能舉證以實其
    說，且衡諸常情，若為證明原告有委託被告操作股票之情事
    ，被告大可書立內容明確之證明書，以杜糾紛，何需簽發面
    額100 萬元之本票予原告，使自己陷於需承擔100 萬元票據
    債務之不利境地？況簽發本票之效果，將使執票人得持之請
    求給付票面金額，應為具有一般社會經驗之人普遍認知之常
    識，被告既自承具高中學歷，並有操作股票之經驗，對於簽
    發本票之法律效果，自難諉為不知，是其辯稱因不知本票意
    義，始會簽發系爭本票云云，洵無足採。
  (5)另有關兩造何以約定原告可取得被告運用該筆借款投資股票
    獲利之7 成，而不以固定之利率收取利息，乃屬當事人契約
    自由之範疇，且並無違背消費借貸契約之性質，亦無明顯違
    背經驗法則之處，自不足憑此否定兩造間消費借貸契約之存
    在；另被告於返還部分金額時，固得請求原告在系爭本票上
    加註已收金額，然此乃被告之權利，是否行使端由被告自行
    決定，顯不能因被告未為此項請求，即認被告並無同意返還
    原告100 萬元之意思，是被告以該事由，否認兩造間有消費
    借貸關係存在，亦難憑採。
  (6)綜上所述，原告主張兩造間有100 萬元之消費借貸契約存在
    ，應可採信，故其請求被告返還尚積欠之486,581 元，自屬
    有據，堪予准許。
  (二)原告遲延利息請求部分：
    按給付無確定期限者，債務人於債權人得請求給付時，經其
    催告而未為給付，自受催告時起，負遲延責任。其經債權人
    起訴而送達訴狀，或依督促程序送達支付命令，或為其他相
    類之行為者，與催告有同一之效力。又借用人應於約定期限
    內，返還與借用物種類、品質、數量相同之物，未定返還期
    限者，借用人得隨時返還，貸與人亦得定1個月以上之相當
    期限，催告返還。民法第229 條第2 項、第478 條分別定有
    明文。查兩造就系爭消費借貸契約並未約定清償期，此業據
    原告自承在卷（本院卷二第27頁），至其主張其自起訴前之
    81年8 月間起，即不斷向被告催告還款乙節，則為被告所否
    認，原告就此復未能提出任何證據以資證明，故其請求被告
    給付起訴前5 年內之遲延利息，自嫌無據。又原告提起本件
    返還借款之訴，其起訴狀繕本已於96年2 月5 日送達被告，
    此有送達證書1 件在卷足佐（本院卷一第31頁），揆諸前揭
    法條規定，自具有催告之效力，然觀諸前述民法第478 條之
    規定，關於借用人之返還義務，上開規定乃賦予借用人1 個
    月之恩惠期間，亦即借用人於該期間屆滿後，始負遲延責任
    ，是被告應於收受本件起訴狀繕本1 個月後即96年3 月6 日
    起，始負遲延之責。從而，原告請求被告給付法定遲延利息
    部分，應自96年3 月6 日起算，始為正當，超過之部分，尚
    屬無據。
六、綜上所述，原告依消費借貸之法律關係，於請求被告給付
    486,581 元，及自96年3 月6 日起至清償日止按年息5% 之
    利息之範圍內，為有理由，應予准許；逾此部分之請求，則
    無理由，應予駁回。
七、兩造均陳明願供擔保，聲請宣告假執行或免為假執行，關於
    原告勝訴部分，經核尚無不合，爰分別酌定相當之擔保金額
    ，併准許之。至原告敗訴部分，其假執行之聲請已失所附麗
    ，應予駁回。
八、本件訴訟費用額確定為9,690 元，並應由被告負擔5,328 元
    、原告負擔4,362元，爰併諭知如主文第3 項所示。
九、本件判決基礎已臻明確，兩造其餘攻防方法及訴訟資料經本
    院斟酌後，核與判決結果不生影響，故不另一一論述，併此
    敘明。
十、據上論結，原告之訴為有理由，依民事訴訟法第79條、第87
    條第1 項、第390 條第2 項、第392 條第2 項，判決如主文
    。
中　　華　　民　　國　　96　　年　　10　　月　　26　　日
                  民事第一庭法  官  馬傲霜
以上正本係照原本作成。
如對本判決上訴須於判決送達後20日內向本院提出上訴狀
中　　華　　民　　國　　96　　年　　11　　月　　2 　　日
                            書記官  許秋莉
